【裁判字號】    99,交聲,742
【裁判日期】    990316
【裁判案由】    聲明異議
【裁判全文】
臺灣臺中地方法院交通事件裁定         99年度交聲字第742號
原處分機關  交通部公路總局臺中區監理所
異  議  人
即受處分人  甲○○
上列受處分人因違反道路交通管理處罰條例案件，對於交通路公
路總局臺中區監理所99年1 月29日所為之處分（原處分：中監違
字第裁60-I00000000號），聲明異議，本院裁定如下：
    主  文
原處分撤銷。
前項撤銷部分，甲○○不罰。
    理  由
一、按受處分人之聲明異議有理由者，交通法庭應以裁定將原處
    分經聲明異議之部分撤銷，道路交通案件處理辦法第20條前
    段定有明文。
二、異議意旨略以：於民國98年9 月29日當日因前去彰化縣埔心
    鄉探視朋友由友人駕駛登記車主為本人的車輛在中正與員鹿
    路路口遭溪湖分駐所張姓員警糾正未遵從交通規則（未遵守
    交通指示當場開單舉發部份）業因本人為該車車主且當日行
    程為本人拜託友人幫忙駕車故順理成章簽名並在該名警員口
    頭告誡之下離去，爾後約隔數週便又收到本人因持有機踏車
    執照而駕駛車輛（目前本人車輛駕照吊扣當中）的舉發單（
    無照駕駛部分）本人于臺中北屯監理站立即請該單位進行申
    訴辦理望釐清誤會且違規裁罰部分已於先前繳清；在事後與
    該名員警聯繫過程當中顯然已全然忘記當天事發經過且由該
    名員警單位回函本人此員警作業一切無疏失，今日由當日該
    名駕車友人與本人在此，願於司法單位作證所言不假，盼導
    正誤判，並酌請鑒查；若是法律上有不全完備之處請勿以為
    處罰而處罰為目的；請以釐清事實相符的態度對于執法單位
    且當事人皆不偏不倚達到最大功效。最後若是由于本人因該
    天只以因車輛為本人的理由而簽下該違規單是否為本人疏失
    或該名員警在不察之下輕易讓當事人背負另一項交通罰責，
    對於此次情況本人則依法追究該名員警之法律責任（涉偽造
    文書）云云。
三、原處分則以：緣異議人駕駛PH-2175號自小客車於98年9月29
    日15時00分許，在埔心鄉○○路與員鹿路口處因汽車駕照吊
    銷中，仍違規行駛駕車，經彰化縣警察局溪湖分局依違反道
    路交通管理處罰條例第21條第1項第2款舉發。異議人於期限
    內到案申訴，原處分機關以舉發單位函覆之查據原舉發員警
    表示，查獲由甲○○駕駛該車，因未遵守交通號誌標線指示
    行駛，予以攔停稽查舉發，由渠簽收違規單無誤（違反道路
    交通管理處罰條例第48條第1項第2款部分業已繳畢、舉發通
    知單號：彰警交字第I00000000 號）；另臺中區監理所通知
    ，另依法舉發道路交通管理處罰條例第21條第1項第2款，依
    道路交通管理處罰條例第21條第1項第2款裁處罰鍰新臺幣6,
    000元等語。
四、本院認：
 1、按法院受理交通事件，準用刑事訴訟法之規定，其處理辦法
    ，由司法院會同行政院定之。道路交通管理處罰條例第89條
    定有明文。又按聲明異議案件之處理，除準用刑事訴訟法有
    關規定外，依道路交通案件處理辦法之規定處理之，道路交
    通案件處理辦法第4條第1項亦定有明文。上開條例給予當事
    人申辯及提出證據之機會，符合正當法律程序，與憲法第16
    條保障人民訴訟權之意旨並無抵觸，亦經司法院大法官著有
    解釋可參（司法院釋字第418 號）。再按被告未經審判證明
    有罪確定前，推定為無罪。犯罪事實應依證據認定之，無證
    據不得認定犯罪事實。刑事訴訟法第154 條亦分別定有明文
    。由上開規定可知，法院就違反道路交通管理處罰條例之案
    件，對於據以認定行為人違規之事實及證據，仍應依積極證
    據認定之，不得僅憑警察機關員警逕行開立之舉發違反道路
    交通管理事件通知單及主管機關違反道路交通管理事件裁決
    書，即推定受處分人有道路交通違規之事實。而警察機關員
    警就交通違規之舉發（填載舉發道路交通管理事件通知書）
    ，除在維護交通秩序公共利益外，尚涉及員警之個人績效，
    其與受舉發人係處於利害關係人對立之地位，交通違規舉發
    警員之舉發，既係以使受舉發人受交通違規裁罰為目的，且
    係利害關係人，是其所為之舉發是否與事實相符，仍應調查
    其他證據以資審認，如仍存有合理之懷疑，無法達於確信受
    處分人有違反道路交通事管理處罰條例之事實時，應依刑事
    訴訟法上「罪疑唯輕」、「有疑唯利於被告」之原則，就有
    疑問之部分，應作對於受處分人有利之認定，合先敘明。
 2、本件原處分機關所為之上開處分，無非係以彰化縣警察局彰
    警交字第I00000000 號舉發通知單（未遵守交通號誌標線指
    示行駛部分）係由異議人簽收、彰化縣警察局99年1月8日溪
    警分五字第0990000059號函文等為其依據，始會認定異議人
    即本件違規車輛駕駛人，經查核後異議人之汽車駕駛執照已
    遭吊銷仍駕駛本件車輛違規，而為本件行政處分（原舉發單
    號：彰警交字地I00000000 號），然依前揭說明，法院就道
    路交通案件聲明異議之處理，認定受處分人道路交通違規之
    事實，準用刑事訴訟法證據章規定之結果，仍應依積極證據
    認定之，不得僅憑警察機關員警逕行開立之舉發違反道路交
    通管理事件通知單及所為查覆函文等，即推定受處分人有道
    路交通違規之事實。本件異議人對本件違規車輛不依標誌、
    標線、號誌轉彎之違規事實坦承不諱，惟始終堅稱其非駕駛
    人，而係拜託友人駕駛本件違規車輛，嗣其違規轉彎，異議
    人為免友人責任，始會出示證件頂替友人代為簽收彰化縣警
    察局彰警交字第I00000000號舉發通知單（違反道路交通管
    理處罰條例第48條第1項第2款部分）云云，經本院傳喚證人
    即舉發員警張育榕到庭則證稱：「（法官問：當天攔檢開單
    經過？）我在員鹿路與中正路口，發現這台車沒有按照紅綠
    燈燈號指示，經過路口的時候，要箭頭才可以行駛，但沒有
    箭頭沒有亮他就行駛。我當時是騎機車巡邏經過員鹿路與中
    正路口發現異議人違規，就騎機車上前攔停，我沒有印象是
    何人下車。本件有人拿出身分證等資料，但是不是駕駛人拿
    出來的，我不知道，因為太久了，所以我沒有印象，我不確
    定登記的是不是當時的駕駛人，太久了忘記了。」、「（法
    官問：那台車上有幾人？我忘記了。現在我印象中只有記得
    攔下車，有開罰單，但我不確定是何人是駕駛人。但若是異
    議人簽名的話，應該他是駕駛人，但也有可能他是幫人家頂
    替的。」等語，負責舉發之員警即證人張育榕無法確認本件
    違規之駕駛人是否為異議人甲○○，亦不排除本件係由異議
    人頂替簽收彰化縣警察局彰警交字第I0 0000000號舉發通知
    單，且前揭未遵守交通號誌、標線指示行駛違規部分，罰鍰
    業已依規定繳納完畢，則異議人所稱係代友頂替簽收彰化縣
    警察局彰警交字第I00000000 號舉發通知單，並非不可採信
    ，此外，本院復查無其他積極證據足資認定異議人係本件違
    規車輛駕駛人，自應為有利於異議人之認定。亦即本件異議
    人若非駕駛人，自不得依道路交通管理處罰條例第21條第1
    項第2 款予以處罰，原處分機關未予詳查，遽予裁罰，尚有
    未洽，異議人所稱其並非本件駕駛人，應屬可採，合應由本
    院撤銷原處分，並諭知異議人不罰。
中    華    民    國    99    年    3     月    16    日
                              交通法庭法  官  林世民
以上正本證明與原本無異
如不服本裁定應於送達後5日內向本院提出抗告狀
                                      書記官  紀俊源
中    華    民    國    99    年    3     月    16    日

司法院資訊處製作；財團法人民間司法改革基金會備份。
